ACORDAO-COMPLETO-2533763

ACÓRDÃO 2739/2022 ATA 15/2022 - PRIMEIRA CÂMARA

VISTOS, relatados e discutidos estes autos de tomada de contas especial instaurada pelo Ministério do Turismo em nome de Luiz Denis Alves Temponi, ex-prefeito de Tumiritinga/MG, em razão da não comprovação da regular aplicação dos recursos repassados pela União, por meio do Convênio 450/2009, para a realização do evento "Festa de São João de Tumiritinga".
ACORDAM os Ministros do Tribunal de Contas da União, reunidos em sessão da 1ª Câmara, ante as razões expostas pelo relator, e com fundamento nos arts. 1º, inciso I, 12, § 3º, 16, inciso III, alíneas "b" e "c", 19, 23, inciso III, 26 e 28, inciso II, da Lei 8.443/1992 c/c os arts. 214, inciso III, alínea "a", e 215 a 217 do Regimento Interno, em:
9.1. considerar revel o responsável Luiz Denis Alves Temponi;
9.2. julgar irregulares as contas de Luiz Denis Alves Temponi, condenando-o ao pagamento das importâncias a seguir especificadas, com a fixação do prazo de quinze dias, a contar da notificação, para comprovar, perante o Tribunal, o recolhimento da dívida aos cofres do Tesouro Nacional, atualizada monetariamente e acrescida dos juros de mora, calculados a partir das datas indicadas até a data do recolhimento, na forma prevista na legislação em vigor e abatido o crédito indicado;
	Data de ocorrência
	Valor histórico (R$) 
	Tipo da parcela

	29/1/2010
	1.781,95
	Crédito

	15/10/2009
	29.760,00
	Débito

	15/10/2009
	141.904,76
	Débito

9.3. autorizar, desde logo, a cobrança judicial das dívidas, caso não atendidas as notificações;
9.4. autorizar, caso requerido e se o processo não tiver sido remetido para cobrança judicial, o parcelamento das dívidas em até 36 (trinta e seis) parcelas mensais e consecutivas;
9.5. fixar o vencimento da primeira parcela em quinze dias, a contar do recebimento da notificação, e os das demais a cada 30 dias, devendo incidir sobre cada valor mensal os correspondentes acréscimos legais, na forma prevista na legislação em vigor;
9.6. alertar o responsável que, em caso de parcelamento da dívida, a falta de pagamento de qualquer parcela importará no vencimento antecipado do saldo devedor;
9.7. encaminhar cópia da presente deliberação ao Ministério do Turismo, ao responsável e à Procuradoria da República no Estado de Minas Gerais, com a informação de que o Relatório e o Voto que a fundamentam estão disponíveis para consulta no endereço www.tcu.gov.br/acordaos.

TCE instaurada pelo Ministério do Turismo em razão de não comprovação da regular aplicação dos recursos repassados por meio de convênio.

Primeira Câmara

Ministério do Turismo

3. Responsável: Luiz Denis Alves Temponi (XXX.962.086-XX)

13.1. Ministros presentes: Walton Alencar Rodrigues (Presidente), Benjamin Zymler e Jorge Oliveira (Relator).
13.2. Ministro-Substituto convocado: Augusto Sherman Cavalcanti.
13.3. Ministro-Substituto presente: Weder de Oliveira.

JORGE OLIVEIRA

Adoto como relatório a instrução da Secretaria de Controle Externo de Tomada de Contas Especial - SecexTCE (peça 112) , que contou com o endosso dos dirigentes daquela unidade (peças 113 e 114) e do Ministério Público junto ao TCU - MPTCU (peça 115) :
"INTRODUÇÃO
Cuidam os autos de tomada de contas especial (TCE) instaurada pelo Ministério do Turismo, em desfavor de Luiz Denis Alves Temponi (CPF: XXX.962.086-XX) , decorrente da não comprovação da regular aplicação dos recursos repassados pela União realizadas por meio do Convênio 00450/2009 (peça 4) , Siafi 703674, firmado entre aquela Pasta e o Município de Tumiritinga/MG, tendo por objeto o evento denominado como "Festa de São João de Tumiritinga/MG".
HISTÓRICO
Em 3/1/2018, com fundamento na IN/TCU 71/2012, alterada pela IN/TCU 76/2016 e DN/TCU 155/2016, o dirigente do Ministério do Turismo autorizou a instauração da tomada de contas especial (peça 79) . O processo foi registrado no sistema e-TCE como número 1293/2019.
O Convênio 00450/2009, Siafi 703674, foi firmado no valor de R$ 210.000,00, sendo R$ 200.000,00 à conta do concedente e R$ 10.000,00 referentes à contrapartida do convenente. Teve vigência de 15/6/2009 a 27/11/2009, com prazo para apresentação da prestação de contas em 27/12/2009. Os repasses efetivos da União totalizaram R$ 200.000,00 (peça 8) .
A prestação de contas e complementações enviadas foram analisadas por meio dos documentos constantes nas peças 33, 43, 49, 58, 64, 67 e 72.
O fundamento para a instauração da TCE, conforme consignado na matriz de responsabilização elaborada pelo tomador de contas, foi a constatação da seguinte irregularidade:
- Irregularidades na execução física e financeira do Objeto. 
O responsável arrolado na fase interna foi devidamente comunicado e, diante da ausência de justificativas suficientes para elidir a irregularidade e da não devolução dos recursos, instaurou-se a presente TCE.
No relatório (peça 89) , o tomador de contas concluiu que o prejuízo importaria no valor original de R$ 172.545,15, imputando-se a responsabilidade a Luiz Denis Alves Temponi, na condição de gestor dos recursos.
Em 10/9/2020, a Controladoria-Geral da União emitiu o relatório de auditoria (peça 92) , em concordância com o relatório do tomador de contas. O certificado de auditoria e o parecer do dirigente do órgão de controle interno concluíram pela irregularidade das presentes contas (peças 93 e 94) .
Em 17/9/2020, o ministro responsável pela área atestou haver tomado conhecimento das conclusões contidas no relatório e certificado de auditoria, bem como do parecer conclusivo do dirigente do órgão de controle interno, manifestando-se pela irregularidade das contas, e determinou o encaminhamento do processo ao Tribunal de Contas da União (peça 95) .
Na instrução inicial (peça 100) , analisando-se os documentos nos autos houve conclusão pela necessidade de realização de citação do responsável, a qual foi ordenada (peça 102) nos seguintes termos: 
Irregularidade 1: não comprovação da execução física do objeto do convênio.
Evidências da irregularidade: documentos técnicos presentes nas peças 4, 43, 47 e 49.
Normas infringidas: Art. 37, caput, c/c o art. 70, parágrafo único, da Constituição Federal de 1988; art. 93, do Decreto-lei 200, de 25 de fevereiro de 1967; art. 50, §3º, da Portaria Interministerial 127/2008, Termo do Convênio, Portaria Interministerial 424/2016, Decreto-Lei 200/1967, Lei 8666/1993, IN 76/2016. 
Débitos relacionados ao responsável Luiz Denis Alves Temponi (CPF: XXX.962.086-XX) :
	Data de ocorrência
	Valor histórico (R$) 
	Identificador

	29/1/2010
	1.781,95
	C1

	15/10/2009
	29.760,00
	D3

Cofre credor: Tesouro Nacional.
Responsável: Luiz Denis Alves Temponi (CPF: XXX.962.086-XX) .
	Conduta: não apresentar comprovantes de veiculação nas rádios contendo a programação prevista e os mapas de irradiação, com os valores das respectivas inserções.
	Nexo de causalidade: a não apresentação de documentos que comprovassem a execução dos itens previstos no plano de trabalho resultou na presunção de dano ao erário.
	Culpabilidade: não há excludentes de ilicitude, de culpabilidade e de punibilidade; é razoável supor que o responsável tinha consciência da ilicitude de sua conduta; era exigível conduta diversa da praticada, qual seja, comprovar por meio de documentos a efetiva execução de todos os itens previstos no plano de trabalho.
Encaminhamento: citação.
Irregularidade 2: ausência de comprovação de que as empresas que não detinham direitos de exclusividade, contratadas irregularmente por inexigibilidade, pagaram o cachê de bandas ou cantores que realizaram o evento.
Evidências da irregularidade: documentos técnicos presentes nas peças 4, 67, 70 e 72.
Normas infringidas: Art. 70, parágrafo único, da Constituição Federal de 1988; art. 93, do Decreto-lei 200, de 25 de fevereiro de 1967; art. 50, §3º, da Portaria Interministerial 127/2008, Acórdão 96/2008-TCU-Plenário, Acórdão 1435/2017-TCU-Plenário e Termo do Convênio, cláusula terceira, item II, alínea "ll".
Débitos relacionados ao responsável Luiz Denis Alves Temponi (CPF: XXX.962.086-XX) :
	Data de ocorrência
	Valor histórico (R$) 
	Identificador

	29/1/2010
	1.781,95
	C1

	15/10/2009
	141.904,76
	D4

Cofre credor: Tesouro Nacional.
Responsável: Luiz Denis Alves Temponi (CPF: XXX.962.086-XX) .
	Conduta: não apresentar documentos bancários, notas fiscais, recibos ou outros documentos equivalentes, emitidos em nome das bandas e cantores e assinados por seus representantes legais ou pelos seus empresários exclusivos, sendo essa representação ou exclusividade registrada em cartório.
	Nexo de causalidade: a não apresentação de documentos bancários, notas fiscais, recibos ou outros documentos equivalentes, emitidos em nome das bandas e cantores e assinados por seus representantes legais ou pelos seus empresários exclusivos impediu comprovação do nexo causal entre os recursos federais transferidos e os pagamentos efetuados, visto que não se provou que os valores pagos ao intermediário contratado efetivamente foi repassado as banda e artistas que realizaram shows, resultando em presunção de prejuízo ao erário.
	Culpabilidade: não há excludentes de ilicitude, de culpabilidade e de punibilidade; é razoável supor que o responsável tinha consciência da ilicitude de sua conduta; era exigível conduta diversa da praticada, qual seja, assegurar que as bandas e cantores que se apresentaram no evento efetivamente receberam o valor dos pagamentos especificados no plano de trabalho.
Encaminhamento: citação.
Dando curso ao feito, o chamamento aos autos do Sr. Luiz Denis Alves Temponi foi efetuada conforme delineado adiante:
	Comunicação: Ofício 71183/2021 - Seproc (peça 106) 
Data da Expedição: 12/1/2022
Data da Ciência: não houve (Outros) (peça 109) 
Observação: Ofício enviado para o endereço do responsável, conforme pesquisa na base de dados nos sistemas corporativos do TCU, custodiada pelo TCU.

	Comunicação: Ofício 71184/2021 - Seproc (peça 107) 
Data da Expedição: 12/1/2022
Data da Ciência: 17/1/2022 (peça 108) 
Nome Recebedor: Luiz Denis Alves Temponi
Observação: Ofício enviado para o endereço do responsável registrado na base de dados no sistema do Renach, custodiada pelo TCU.
Fim do prazo para a defesa: 1/2/2022

Conforme Despacho de Conclusão das Comunicações Processuais (peça 110) , as providências inerentes às comunicações processuais foram concluídas.
Transcorrido o prazo regimental, o responsável Luiz Denis Alves Temponi permaneceu silente, devendo ser considerado revel, nos termos do art. 12, § 3º, da Lei 8.443/1992.
ANÁLISE DOS PRESSUPOSTOS DE PROCEDIBILIDADE DA IN/TCU 71/2012
Avaliação de Viabilidade do Exercício do Contraditório e Ampla Defesa
0. Verifica-se que não houve o transcurso de mais de dez anos desde o fato gerador sem que tenha havido a notificação do responsável pela autoridade administrativa federal competente (art. 6º, inciso II, c/c art. 19 da IN/TCU 71/2012, modificada pela IN/TCU 76/2016) , uma vez que o fato gerador da irregularidade sancionada ocorreu em 15/10/2009, tendo sido o responsável Luiz Denis Alves Temponi notificado sobre as irregularidades pela autoridade administrativa competente por meio do ofício acostado à peça 74, recebido em 9/11/2017, conforme AR (peça 77) .
Valor de Constituição da TCE 	
Verifica-se, ainda, que o valor atualizado do débito apurado (sem juros) em 1/1/2017é de R$ 271.832,16, portanto superior ao limite mínimo de R$ 100.000,00, na forma estabelecida conforme os arts. 6º, inciso I, e 19 da IN/TCU 71/2012, modificada pela IN/TCU 76/2016. 
OUTROS PROCESSOS/DÉBITOS NOS SISTEMAS DO TCU COM OS MESMOS RESPONSÁVEIS
Informa-se que não foi encontrado débito imputável ao responsável em outros processos no Tribunal.
A tomada de contas especial está, assim, devidamente constituída e em condição de ser instruída.
EXAME TÉCNICO
Da validade das notificações
Preliminarmente, cumpre tecer breves considerações sobre a forma como são realizadas as comunicações processuais no TCU. A esse respeito, destacam-se o art. 179, do Regimento Interno do TCU (Resolução 155, de 4/12/2002) e o art. 4º, inciso III, § 1º, da Resolução TCU 170, de 30 de junho de 2004, in verbis:
Art. 179. A citação, a audiência ou a notificação, bem como a comunicação de diligência, farse-ão:
I - mediante ciência da parte, efetivada por servidor designado, por meio eletrônico, fac-símile, telegrama ou qualquer outra forma, desde que fique confirmada inequivocamente a entrega da comunicação ao destinatário;
II - mediante carta registrada, com aviso de recebimento que comprove a entrega no endereço do destinatário;
III - por edital publicado no Diário Oficial da União, quando o seu destinatário não for localizado
 (...) 
Art. 3º As comunicações serão dirigidas ao responsável, ou ao interessado, ou ao dirigente de órgão ou entidade, ou ao representante legal ou ao procurador constituído nos autos, com poderes expressos no mandato para esse fim, por meio de:
I - correio eletrônico, fac-símile ou telegrama;
II - servidor designado;
III - carta registrada, com aviso de recebimento;
IV - edital publicado no Diário Oficial da União, quando o seu destinatário não for localizado, nas hipóteses em que seja necessário o exercício de defesa.
Art. 4º. Consideram-se entregues as comunicações:
I - efetivadas conforme disposto nos incisos I e II do artigo anterior, mediante confirmação da ciência do destinatário;
II - realizadas na forma prevista no inciso III do artigo anterior, com o retorno do aviso de recebimento, entregue comprovadamente no endereço do destinatário;
III - na data de publicação do edital no Diário Oficial da União, quando realizadas na forma prevista no inciso IV do artigo anterior.
§ 1º O endereço do destinatário deverá ser previamente confirmado mediante consulta aos sistemas disponíveis ao Tribunal ou a outros meios de informação, a qual deverá ser juntada ao respectivo processo.
 (...) 
Bem se vê, portanto, que a validade da citação via postal não depende de que o aviso de recebimento seja assinado pelo próprio destinatário da comunicação, o que dispensa, no caso em tela, a entrega do AR em "mãos próprias". A exigência da norma é no sentido de o Tribunal verificar se a correspondência foi entregue no endereço correto, residindo aqui a necessidade de certeza inequívoca. 
	Não é outra a orientação da jurisprudência do TCU, conforme se verifica dos julgados a seguir transcritos:
São válidas as comunicações processuais entregues, mediante carta registrada, no endereço correto do responsável, não havendo necessidade de que o recebimento seja feito por ele próprio (Acórdão 3648/2013-TCU-Segunda Câmara, Relator José Jorge) ;
É prescindível a entrega pessoal das comunicações pelo TCU, razão pela qual não há necessidade de que o aviso de recebimento seja assinado pelo próprio destinatário. Entregandose a correspondência no endereço correto do destinatário, presume-se o recebimento da citação. (Acórdão 1019/2008-TCU-Plenário, Relator Benjamin Zymler) ;
As comunicações do TCU, inclusive as citações, deverão ser realizadas mediante Aviso de Recebimento - AR, via Empresa Brasileira de Correios e Telégrafos, bastando para sua validade que se demonstre que a correspondência foi entregue no endereço correto. (Acórdão 1526/2007-TCU-Plenário, Relator Aroldo Cedraz) .
A validade do critério de comunicação processual do TCU foi referendada pelo Supremo Tribunal Federal, nos termos do julgamento do MS-AgR 25.816/DF, por meio do qual se afirmou a desnecessidade da ciência pessoal do interessado, entendendo-se suficiente a comprovação da entrega do "AR" no endereço do destinatário:
Ementa: agravo regimental. Mandado de segurança. Desnecessidade de intimação pessoal das decisões do tribunal de contas da união. art. 179 do regimento interno do TCU. Intimação do ato impugnado por carta registrada, iniciado o prazo do art. 18 da lei nº 1.533/51 da data constante do aviso de recebimento. Decadência reconhecida. Agravo improvido.
O envio de carta registrada com aviso de recebimento está expressamente enumerado entre os meios de comunicação de que dispõe o Tribunal de Contas da União para proceder às suas intimações.
O inciso II do art. 179 do Regimento Interno do TCU é claro ao exigir apenas a comprovação da entrega no endereço do destinatário, bastando o aviso de recebimento simples.
Da revelia do responsável Luiz Denis Alves Temponi
No caso vertente, a citação do responsável Luiz Denis Alves Temponi se deu em endereços provenientes de pesquisas de endereços realizadas pelo TCU (vide parágrafos acima) , porquanto, devido ao insucesso de realizar a citação em endereços constantes na base de dados da Receita Federal do Brasil custodiada pelo TCU, buscou-se a notificação em endereços provenientes nas bases de dados públicas custodiadas pelo TCU (TSE e Renach) e nas demais bases de dados do próprio TCU. A entrega dos ofícios citatórios nesses endereços ficou comprovada conforme detalhamento a seguir:
	- Luiz Denis Alves Temponi, ofício 71183/2021 - Seproc (peça 106) , origem nos sistemas corporativos do TCU e ofício 71184/2021 - Seproc (peça 107) , origem no sistema do Renach.
Nos processos do TCU, a revelia não leva à presunção de que seriam verdadeiras todas as imputações levantadas contra os responsáveis, diferentemente do que ocorre no processo civil, em que a revelia do réu opera a presunção da verdade dos fatos narrados pelo autor (Acórdão 1009/2018-TCU-Plenário, Relator Ministro Bruno Dantas; 2369/2013-TCU-Plenário e 2449/2013-TCU-Plenário, ambos relatados pelo Ministro Benjamin Zymler) . Dessa forma, a avaliação da responsabilidade do agente não pode prescindir da prova existente no processo ou para ele carreada.
Ao não apresentar sua defesa, o responsável deixou de produzir prova da regular aplicação dos recursos sob sua responsabilidade, em afronta às normas que impõem aos gestores públicos a obrigação legal de, sempre que demandados pelos órgãos de controle, apresentar os documentos que demonstrem a correta utilização das verbas públicas, a exemplo do contido no art. 93 do Decreto-Lei 200/1967: "Quem quer que utilize dinheiros públicos terá de justificar seu bom e regular emprego na conformidade das leis, regulamentos e normas emanadas das autoridades administrativas competentes." 
Mesmo as alegações de defesa não sendo apresentadas, considerando o princípio da verdade real que rege esta Corte, procurou-se buscar, em manifestações do responsávelna fase interna desta Tomada de Contas Especial, se havia algum argumento que pudesse ser aproveitado a seu favor. 
Os argumentos apresentados na fase interna (peças 14, 26, 36, 37, 44, 50, 52, 53, 63 e 68) não elidem as irregularidades apontadas.
Em se tratando de processo em que a parte interessada não se manifestou acerca das irregularidades imputadas, não há elementos para que se possa efetivamente aferir e reconhecer a ocorrência de boa-fé na conduta do responsável, podendo este Tribunal, desde logo, proferir o julgamento de mérito pela irregularidade das contas, conforme os termos dos §§ 2º e 6º do art. 202 do Regimento Interno do TCU (Acórdão 2064/2011-TCU-Primeira Câmara, Relator Ministro Ubiratan Aguiar; 6.182/2011-TCU-1ª Câmara, Relator Ministro Weber de Oliveira; 4.072/2010-TCU-1ª Câmara, Relator Ministro Valmir Campelo; 1.189/2009-TCU-1ª Câmara, Relator Ministro Marcos Bemquerer; e 731/2008-TCU-Plenário, Relator Ministro Aroldo Cedraz) .
Dessa forma, o responsável Luiz Denis Alves Temponi deve ser considerado revel, nos termos do art. 12, § 3º, da Lei 8.443/1992, e suas contas serem julgadas irregulares, cumulativamente à condenação ao débito apurado.
Prescrição da Pretensão Punitiva
Vale ressaltar que a pretensão punitiva do TCU, conforme Acórdão 1441/2016-TCU-Plenário, Relator Ministro Benjamin Zymler, que uniformizou a jurisprudência acerca dessa questão, subordina-se ao prazo geral de prescrição indicado no art. 205 do Código Civil, que é de dez anos, contado da data de ocorrência da irregularidade sancionada, nos termos do art. 189 do Código Civil, sendo este prazo interrompido pelo ato que ordenar a citação, a audiência ou a oitiva do responsável.
No caso em exame, ocorreu a prescrição, uma vez que a irregularidade sancionada ocorreu em 15/10/2009, tendo ocorrido o ato de ordenação da citação em prazo superior a dez anos, em 13/12/2021.
CONCLUSÃO
Em face da análise promovida na seção "Exame Técnico", verifica-se que o responsável Luiz Denis Alves Temponi não logrou comprovar a boa e regular aplicação dos recursos e, instado a se manifestar, optou pelo silêncio, configurando sua revelia, nos termos do § 3º, do art. 12, da Lei 8.443/1992. Ademais, inexistem nos autos elementos que demonstrem a boa-fé do responsável ou a ocorrência de outras excludentes de culpabilidade.
Verifica-se também que houve a prescrição da pretensão punitiva, conforme análise já realizada.
Tendo em vista que não constam dos autos elementos que permitam reconhecer a boa-fé do responsável, sugere-se que as suas contas sejam julgadas irregulares, nos termos do art. 202, § 6º, do Regimento Interno do TCU, com a imputação do débito atualizado monetariamente e acrescido de juros de mora, nos termos do art. 202, § 1º do Regimento Interno do TCU, descontado o valor eventualmente recolhido.
Por fim, como não houve elementos que pudessem modificar o entendimento acerca das irregularidades em apuração, mantém-se a matriz de responsabilização presente na peça 99.
PROPOSTA DE ENCAMINHAMENTO
Diante do exposto, submetemos os autos à consideração superior, propondo ao Tribunal:
Considerar revel o responsável Luiz Denis Alves Temponi (CPF: XXX.962.086-XX) , para todos os efeitos, dando-se prosseguimento ao processo, com fulcro no art. 12, § 3º, da Lei 8.443/1992;
julgar irregulares, nos termos dos arts. 1º, inciso I, 16, inciso III, alíneas b e c, da Lei 8.443/1992, c/c os arts. 19 e 23, inciso III, da mesma Lei, as contas do responsável Luiz Denis Alves Temponi (CPF: XXX.962.086-XX) , condenando-o ao pagamento das importâncias a seguir especificadas, atualizadas monetariamente e acrescidas dos juros de mora, calculadas a partir das datas discriminadas até a data da efetiva quitação do débito, fixando-lhe o prazo de quinze dias, para que comprove, perante o Tribunal, o recolhimento das referidas quantias aos cofres do Tesouro Nacional, nos termos do art. 23, inciso III, alínea "a", da citada lei, c/c o art. 214, inciso III, alínea "a", do Regimento Interno do TCU.
		Débitos relacionados ao responsável Luiz Denis Alves Temponi (CPF: XXX.962.086-XX) :
	Data de ocorrência
	Valor histórico (R$) 
	Tipo da parcela

	29/1/2010
	1.781,95
	Crédito

	15/10/2009
	29.760,00
	Débito

	15/10/2009
	141.904,76
	Débito

	Valor atualizado do débito (com juros) em 8/3/2022: R$ 433.566,85.
autorizar, desde logo, a cobrança judicial das dívidas, caso não atendida a notificação, na forma do disposto no art. 28, inciso II, da Lei 8.443/1992;
autorizar também, desde logo, se requerido, com fundamento no art. 26, da Lei 8.443, de 1992, c/c o art. 217, §1º do Regimento Interno do TCU, o parcelamento da (s) dívida (s) em até 36 parcelas, incidindo, sobre cada parcela, corrigida monetariamente, os correspondentes acréscimos legais, fixando-lhe o prazo de quinze dias, a contar do recebimento da notificação, para comprovar, perante o Tribunal, o recolhimento da primeira parcela, e de trinta dias, a contar da parcela anterior, para comprovar os recolhimentos das demais parcelas, devendo incidir, sobre cada valor mensal, atualizado monetariamente, os juros de mora devidos, no caso do débito, na forma prevista na legislação em vigor, alertando o responsável de que a falta de comprovação do recolhimento de qualquer parcela importará o vencimento antecipado do saldo devedor, nos termos do § 2º do art. 217 do Regimento Interno deste Tribunal;
enviar cópia do Acórdão a ser prolatado à Procuradoria da República no Estado de Minas Gerais, nos termos do § 3º do art. 16 da Lei 8.443/1992, c/c o § 7º do art. 209 do Regimento Interno do TCU, para adoção das medidas cabíveis; e
enviar cópia do Acórdão que vier a ser proferido ao Ministério do Turismo e ao responsável, para ciência;
informar à Procuradoria da República no Estado de Minas Gerais, ao Ministério do Turismo e ao responsável que a presente deliberação, acompanhada do Relatório e do Voto que a fundamenta, está disponível para a consulta no endereço www.tcu.gov.br/acordaos, além de esclarecer que, caso requerido, o TCU poderá fornecer sem custos as correspondentes cópias, de forma impressa; e
h) informar à Procuradoria da República no Estado de Minas Gerais que, nos termos do parágrafo único do art. 62 da Resolução TCU 259/2014, os procuradores e membros do Ministério Público credenciados nesta Corte podem acessar os presentes autos de forma eletrônica e automática, ressalvados apenas os casos de eventuais peças classificadas como sigilosas, as quais requerem solicitação formal."
É o relatório.

não há

Subprocurador-Geral Lucas Rocha Furtado

TOMADA DE CONTAS ESPECIAL. INCENTIVO AO TURISMO. INDEVIDA INEXIGIBILIDADE DE LICITAÇÃO PARA A CONTRATAÇÃO DE ARTISTAS. GLOSA DOS VALORES. PREVISÃO EXPRESSA NO TERMO DE CONVÊNIO. CITAÇÃO. REVELIA. CONTAS IRREGULARES. DÉBITO. PRESCRIÇÃO DA PRETENSÃO PUNITIVA.

TOMADA DE CONTAS ESPECIAL (TCE)

Secretaria de Controle Externo de Tomada de Contas Especial (SecexTCE)

A presente tomada de contas especial foi instaurada pelo Ministério do Turismo (MTur) em decorrência da não comprovação da regular aplicação dos recursos transferidos por meio do Convênio 450/2009, celebrado com o município de Tumiritinga/MG, para a realização do evento "Festa de São João de Tumiritinga".
2. 	Foram destinados R$ 200.000,00 para o objeto do convênio, além de R$ 10.000,00 a título de contrapartida do município.
3. 	O plano de trabalho (peça 85) previa as seguintes ações:
	- divulgação em 12 rádios - 62 inserções por dia pelo período de 6 dias: R$ 31.248,00;
	- confecção de 500 cartazes; R$ 500,00;
	- show da banda Gino e Geno: R$ 119.000,00;
	- locação de gerador de energia: R$ 5.000,00;
	- iluminação: R$ 2.000,00;
	- locação de palco: R$ 7.000,00;
	- show pirotécnico: R$ 8.252,00;
	- sonorização: R$ 7.000,00;
	- show da banda Chapahalls: R$ 30.000,00.
4. 	O motivo que ensejou a instauração da TCE pelo Ministério do Turismo foi a ocorrência de "irregularidades na execução física e financeira do objeto", tendo como condutas do responsável a contratação dos "artistas por inexigibilidade de licitação por empresas meramente intermediárias" e a não comprovação da "efetiva realização de item previsto no Plano de Trabalho (divulgação em mídia de rádio) ", conforme descrito no Relatório do Tomador de Contas (peça 89) . Foram impugnados, dessa maneira, os valores pagos pelos shows e pelas inserções em rádio.
5.	No âmbito do Tribunal, a unidade técnica promoveu a citação do ex-prefeito, que permaneceu silente, caracterizando sua revelia. Em consequência, sugere, com o aval do representante do MP/TCU, que o Tribunal julgue suas contas irregulares, com condenação em débito, mas sem aplicação de multa, ante a ocorrência da prescrição da pretensão punitiva, em observância aos parâmetros estabelecidos no Acórdão 1441/2016-TCU-Plenário. 
6.	Acolho os pareceres, sem prejuízo das considerações a seguir. 
7.	Primeiro, pertinente registrar a irregularidade pela qual o responsável foi citado: "ausência de comprovação de que as empresas que não detinham direitos de exclusividade, contratadas irregularmente por inexigibilidade, pagaram o cachê de bandas ou cantores que realizaram o evento".
8.	 A proposta da unidade técnica se baseia na constatação de que não foram apresentados documentos que comprovariam o liame entre os recursos recebidos e os pagamentos aos artistas, uma vez que não se provou que os valores pagos aos intermediários contratados foram efetivamente repassados às bandas.
9.	De pronto, observo que em nenhum momento se questionou a execução física do objeto, tendo em vista que todos os elementos constantes dos autos apontam para a efetiva realização do evento. 
10.	Por outro lado, há que se examinar se é devida a caracterização do dano ao erário em razão da contratação por inexigibilidade e da ausência de documentos que possam demonstrar que as bandas foram pagas pela empresa contratada.
11.	É importante observar que o Convênio 450/2009 foi celebrado com o município de Tumiritinga/MG em 15/06/2009, antes, portanto, da Portaria MTur 73/2010, que alterou a Portaria MTur 153/2009, de 06/10/2009, a partir da qual passou-se a exigir "do contratante dos artistas e/ou bandas e/ou grupos documentos comprobatório do efetivo recebimento do cachê por parte dos mesmos, a ser apresentado no ato da prestação de contas." (art. 17, § 2º) .
12. 	Portanto, com base na legislação vigente à época da celebração da avença, o pagamento à empresa contratada era prova suficiente da regularidade financeira do convênio, sem necessidade de apresentar os recibos dos cachês, já que isso não era exigido do gestor à época. 
13. 	Esse entendimento firmou-se a partir do Acórdão 1892/2020-TCU-Plenário e idênticas conclusões constaram dos Acórdãos 11.787/2020 e 12.494/2020, de relatoria do Ministro Bruno Dantas, 13.383/2020, de relatoria do Ministro Vital do Rêgo, e 5.938/2021, de relatoria do Ministro Benjamin Zymler, todos da 1ª Câmara.
14.	Ocorre que, não obstante a lacuna normativa, o termo de convênio foi explícito em exigir o contrato de exclusividade, sob pena de glosa dos valores envolvidos, nos termos da Cláusula Terceira, Item II, alínea ll:
"ll) apresentar na prestação de contas, quando da contratação de artistas, consagrados, enquadrados na hipótese de inexigibilidade prevista no inciso III do art. 25 da Lei n° 8.666/1992, atualizada, por meio de intermediários ou representantes, cópia do contrato de exclusividade dos artistas com o empresário contratado, registrado em cartório, sob pena de glosa dos valores envolvidos. Ressalta-se que o contrato de exclusividade difere da autorização que confere exclusividade apenas para os dias correspondentes à apresentação dos artistas e que é restrita à localidade do evento, conforme dispõe o Acórdão 96/2008-TCU-Plenário do TCU."
15.	Correta, portanto, a imputação de débito relativo aos shows contratados pelo município.
16.	Quanto ao dano relativo à veiculação de inserções em rádios, a exigência também é explícita, e concretizada na Cláusula Décima Segunda, Parágrafo Segundo, alínea "j" do instrumento:
"PARÁGRAFO SEGUNDO. Na hipótese dos documentos e informações abaixo relacionados não poderem ser incluídos no SICONV, mediante justificativa do CONVENENTE, deverão o ser apresentados ao CONCEDENTE:
 (...) 
j) cópia do anúncio em vídeos, cd's, dvd's, entre outros, e, ainda, comprovante de veiculação dos anúncios em rádios, tv, jornais, revistas ou catálogos, se for o caso;"
17.	Ademais, não tendo o ex-prefeito apresentado qualquer elemento de defesa, não há argumento que possa ser analisado e eventualmente servir para afastar as irregularidades apontadas. Prevalecem, portanto, as informações constantes dos autos.
18.	Por fim, dado o transcurso superior a dez anos entre os fatos imputados ao responsável e a decisão que culminou em sua primeira citação válida, prescreveu a possibilidade desta Corte aplicar-lhe sanção, conforme já registrado tanto pela unidade técnica como pelo MP/TCU.
	Assim, acolho os pareceres da unidade técnica e do Ministério Público e voto por que o Tribunal adote o acórdão que ora submeto à deliberação deste Colegiado.
TCU, Sala das Sessões, em 17 de maio de 2022.
JORGE OLIVEIRA 
Relator